【裁判字號】    98,消債抗,241
【裁判日期】    981204
【裁判案由】    更生事件
【裁判全文】
臺灣板橋地方法院民事裁定           98年度消債抗字第241號
抗  告  人  甲○○
代  理  人  孫志堅律師
上列抗告人因更生事件，對於中華民國98年5 月27日本院97年度
消債更字第2188號裁定提起抗告，本院裁定如下：
    主  文
抗告駁回。
抗告費用新臺幣壹仟元由抗告人負擔。
    理  由
一、本件抗告人於原審聲請意旨略以：抗告人債務總金額為新臺
    幣（下同）0000000 元，曾於民國95年間依照中華民國銀行
    公會會員辦理消費金融案件無擔保債務協商機制，與最大債
    權金融機構台新國際商業銀行股份有限公司（下稱台新銀行
    ）達成協商，雙方約定抗告人自95年7月起，分80期，利率6
    點88%，每月10日以21491元依各債權銀行債權金額比例清償
    各項債務，至全部清償為止，惟抗告人任職於康乃久實業股
    份有限公司，每月薪資僅25000 元，為履行前開協商方案，
    全家不僅縮衣節食，連其3 名子女亦須兼差、打工以貼補家
    用並均申請就學貸款始能完成學業，且因還款壓力實在過於
    龐大，迫不得已，配偶林文雄再向友人趙志剛借款20萬元，
    是以抗告人全家努力依約還款14個月後，便再無力清償剩餘
    債務，毀約未再繼續繳款，抗告人毀諾實具不可歸責於己之
    事由，且其無擔保或無優先權之債務總額未逾1200萬元，復
    未經法院裁定開始清算程序或宣告破產，爰請准更生等語。
二、原審裁定意旨略以：抗告人所稱協商條件嚴苛乙情，係屬協
    商時抗告人即可預見、評估之事實，抗告人斟酌後，仍願與
    台新銀行達成協商，自應受該協議之拘束，審酌抗告人之薪
    資紀錄無明顯變動，及自96年5 月起將其名下房屋出售免再
    支付每月3 萬多元之房屋貸款，而認抗告人更具清償能力，
    其於96年10月9 日以後毀諾難認有因不可歸責於己之事由致
    履行顯有重大困難之情事等語，因而駁回抗告人更生之聲請
    。
三、抗告人對原審裁定聲明不服，提起抗告，抗告意旨略以：抗
    告人配偶於93年為友人作保而向地下錢莊借款50萬元，後因
    友人刻意躲債致抗告人配偶需償還該筆債務而拖垮全家經濟
    。嗣與台新銀行成立協商後，長女林依玟於96年7 月失業，
    原抗告人負擔之貸款及生活費遂由抗告人、配偶及次女林依
    柔三人共同負擔。抗告人出售自有住宅，實得金額448735元
    均全數用於清償債務，致其售屋餘款因清償債務殆盡，抗告
    人無力繳納96年11、12月協商款而毀諾，不得已再與各債權
    銀行為個別協商，因抗告人賣屋後需另租屋，致增加租金支
    出，抗告人財務壓力未因賣屋而減輕，抗告人薪資紀錄雖無
    明顯變動，惟抗告人薪資遭債權銀行強制執行，但實際得僅
    1 萬餘元，原裁定未審酌上情，遽為駁回抗告人之更生聲請
    ，抗告人難以甘服，爰聲明廢棄原裁定，裁定開始更生程序
    等語。
四、按債務人對於金融機構因消費借貸、自用住宅借款、信用卡
    或現金卡契約而負債務，在聲請更生或清算前，應提出債權
    人清冊，以書面向最大債權金融機構請求協商債務清償方案
    並表明共同協商之意旨，消費者債務清理條例第151條第1項
    定有明文。次按債務人與金融機構協商成立者，不得聲請更
    生或清算，但因不可歸責於己之事由，致履行顯有重大困難
    者，不在此限；本條例施行前，債務人依金融主管機關協調
    成立之中華民國銀行公會會員辦理消費金融案件無擔保債務
    協商機制與金融機構成立之協商，準用前項之規定，消費者
    債務清理條例第151條第5 項、第6項分別定有明文。又聲請
    更生或清算不合程式或不備其他要件者，法院應以裁定駁回
    之，但其情形可以補正者，法院應定期間先命補正，復為同
    條例第8 條所明定。依其立法理由可知，債務清償方案成立
    後，固由債務人按其條件履行，惟需發生情事變更，在清償
    期間收入或收益不如預期，致該方案履行困難甚或履行不能
    ，因不可歸責於己，始能聲請更生或清算。此項規定旨在避
    免債務人任意毀諾已成立之協商，濫用更生或清算之裁判上
    債務清理程序，蓋以債務清償方案係經當事人行使程序選擇
    權所為之債務清理契約，債務人應受該成立之協議所拘束。
    債務人既已與金融機構協商成立，如認該協商方案履行有其
    他不適當情形，自仍應再循協商途徑謀求解決。
五、抗告人曾經參加中華民國銀行公會會員辦理消費金融案件無
    擔保債務協商機制，與台新銀行成立協商乙節，業據台新銀
    行提出協議書、無擔保債務還款計畫表等件影本在卷可稽，
    是抗告人向本院聲請更生，自須符合「不可歸責於己致履行
    顯有重大困難之事由」之要件，方為適法。經查：
  (一)按因消費者債務清理條例之立法目的，係為使不幸陷入經濟
    困境之人得以清理債務、重建生活，並在清理過程中能保有
    符合人性尊嚴之最低基本生活，而非維持債務人之寬逸生活
    ，是於評估債務人是否有不能清償或履行原協商方案是否顯
    有重大困難時，不得任由聲請人主張其基本生活費用之數額
    ，否則或可能將造成聲請人揮霍無度以致清償能力降低，反
    而易使更生程序無從進行，因此聲請人以其基本必要生活費
    用之支出為限，包含扶養法定受扶養人均屬之，不得以其所
    有支出之生活費用，均認屬其必要生活費用，是本院認應以
    內政部所公告之97年度臺灣省低收入戶最低生活費用9829元
    為基準，此最低生活費用即包括食、衣、住、行等費用在內
    ，作為計算聲請人之資產是否有清償本件債務之能力。
  (二)再按消費者債務清理條例之立法目的，係為使不幸陷入經濟
    困境之人得以清理債務、重建生活，並在清理過程中能保有
    符合人性尊嚴之最低基本生活，而非維持債務人過去慣常之
    寬逸生活，是於評估債務人是否有「不能清償或不能清償之
    虞」時，並非由抗告人任意主張其基本生活費用之數額，否
    則將造成揮霍無度以致清償能力降低，反而易使更生程序無
    從進行。而抗告人既已負債大於資產，本應較一般人更節約
    支出撙節開銷，蓋消費者債務清理條例所定債務清理程序之
    立法精神，係重新檢視消費行為樽節支出，故抗告人既已有
    不能清償之事由，生活消費程度自應受有限制，每月生活開
    支，自不能與一般人等量齊觀或仍過著與往昔相同之奢侈生
    活；除有絕對必要性支出之外，自當縮衣節食，刻苦生活、
    優先誠實履行清償債務之責。抗告人雖主張每月需支出房租
    17000 元、管理費1200元、水費800 元、電費3000元、瓦斯
    費1300元、電話及手機費1100元、機車油資500 元、林文雄
    外食費2500元、全家伙食費9000元、向黃詠雁、何明玲借款
    共11400元、強制扣薪7500元、生活雜支2000元等共計約579
    00元等語，惟如前所述，依行政院主計處公佈之97年度臺灣
    省每人每月最低生活費用為9829元，該最低生活費用即包括
    食、衣、住、行等費用在內，抗告人既已有負債在身，本應
    較一般人更節約支出，節省開銷，不得隨意支出。抗告人倘
    仍維持過去慣常之生活，而未能重新檢視消費行為樽節支出
    ，縮衣節食刻苦生活、優先誠實履行清償債務之責，即有浪
    費之嫌。是抗告人就上開支出生活費用之必要性（除部分所
    稱支出非屬基本生活費用外），就逾臺灣省每人每月最低生
    活費用9829元之部分，抗告人誠有重新自行檢視之必要。
  (三)查抗告人與台新銀行成立協商後，收入並無明顯變動，此有
    抗告人95、96、97年度收入分別為322996元、321694元、30
    9439元之綜合所得稅各類所得資料清單綜合所得稅各類所得
    資料清單可證，是抗告人平均月入約26500 元，應可認定。
    再按民法第1115條第1項、第3項分別規定：負扶養義務者有
    數人時，應依左列順序定其履行義務之人：直系血親卑親屬
    。直系血親尊親屬。家長。兄弟姊妹。家屬。子婦、女婿。
    夫妻之父母；負扶養義務者有數人，而其親等同一時，應各
    依其經濟能力，分擔義務。同法第1118條規定：因負擔扶養
    義務而不能維持自己生活者，免除其義務。但受扶養權利者
    為直系血親尊親屬或配偶時，減輕其義務。則依抗告人主張
    前即由其配偶林文雄及其子女共同負擔部分債務之清償等情
    ，不僅合於法律規定，且亦為社會上一般情理之常，是抗告
    人除依本身收入供清償協商款，併部分由其配偶林文雄及其
    子女共同負擔（此部分詳後述）之事實，應可採信。則依抗
    告人上開之收入以最低入之26500 元計算扣除其基本必要生
    活費用9829元後，餘16671元，用以清償協商款21491元，雖
    尚不足4820元。惟此部分不足款項，由抗告人配偶林文雄及
    其子女共同負擔，每人平攤僅區區一千六百餘元，是抗告人
    尚無不能清償協商款之虞。
  (四)依抗告人配偶林文雄目前積欠總債務僅235500元，而其97年
    度收入623406元，此有抗告人98年9 月25日陳報狀及其配偶
    林文雄之國稅局97年度綜合所得稅各類所得資料清單在卷可
    憑，雖抗告人上開陳報狀所稱配偶林文雄每月薪資扣除費用
    及次女林依柔教補費後實領32385 元，如以抗告人配偶目前
    實領金額計算年收入為388620 元（3238512＝388620）與
    其所負債務235500元間比例以觀，復參酌抗告人配偶林文雄
    95、96、97年度收入各為612878元、615671元、623406元，
    並無明顯變動，此有抗告人配偶95至97年度綜合所得稅各類
    所得資料清單綜合所得稅各類所得資料清單可考。從而，抗
    告人配偶林文雄上開債務，並非不得由林文雄獨立負擔，且
    具有餘力為抗告人支付部分協商款（依抗告人之主張其配偶
    林文雄於93年為友人作保而向地下錢莊借款50萬元，後因友
    人刻意躲債，致抗告人配偶需償還該筆債務而拖垮全家經濟
    ，亦即抗告人負債之因，即係林文雄所致，林文雄自負有義
    務償還。），應可認定。
  (五)抗告人主張其配偶林文雄於93年為友人作保致拖垮全家經濟
    之情事，惟林文雄於93年間即為他人作保，係於抗告人96年
    8 月間停止繳納前揭協商款前即已發生。是抗告人自不得以
    前93年間發生之事實，作為事後已成立協商協議，而認係不
    可歸責於抗告人之事由，致有不能履行繳納協商款之虞至明
    。
  (六)抗告人主張其長女林依玟96年7 月失業，致抗告人每月負擔
    增加，有不可預見之情事變更之情；且林依玟結婚另組家庭
    ，尚負有債務399000元，無法共同分擔抗告人之協商款等語
    。但查抗告人長女林依玟復於96年11月21日即任職於皓詳企
    業社，當時收入約17600元，至97年3月間表現優異升任副理
    ，月薪增加為25000 元，此有抗告人前揭陳報狀及林依玟國
    稅局97年度綜合所得稅各類所得資料清單在卷可憑，是抗告
    人之長女縱令96年7 月失業屬實，亦僅區區四或五個月（96
    年7 月至同年11月）而已，尚難認即會立即影響抗告人清償
    協商款；況如前述，依抗告人月入扣除其基生活必要費用額
    後僅差額4820元而已，此之金額單就其配偶林文雄亦可獨自
    支付應付，縱令抗告人長女林依玟無法分擔抗告人之協商款
    ，亦不會影響抗告人之清償能力。準此，抗告人之長女林依
    玟短短4、5個月失業，應非逕可認定影響抗告人無能力清償
    協商款之可能。
  (七)抗告人主張長子林政宏因負擔其就學貸款、父親債務、個人
    生活費後已無力貼補家用，雖據抗告人提出林政宏目前債務
    673000元之債務清冊一紙為證。但查依抗告人長子林政宏96
    、97年度收入各為667625元、482699元，有96及97年度綜合
    所得稅各類所得資料清單綜合所得稅各類所得資料清單可證
    ，則96年每月收入約55635元、97年每月收入40225元，此二
    年期間平均月收入約為47930 元。準此，縱令依抗告人所主
    張林政宏每月需償還自身債務3060 0元之債務，及林政宏基
    本生活費用額後，仍有餘力支應抗告人之協商款。（況依抗
    告人所提出而林政宏所負債務中助學貸款為236000元（1100
    0＋38000＋35000＋35000＋27000＋45000＋45 000＝236000
    ），然以林政宏臺灣銀行就學貸款到期還款通知書（見臺灣
    臺北地方法院卷第28頁），可知其週年率利2.925%計息，以
    該通知書中所欠38萬餘元，每月應僅繳納本息3706元而已，
    至於其餘債務應清償金額則未具提出實際之之資料。）。況
    如前述，依抗告人月入扣除其基生活必要費用額後僅差額48
    20元而已，此之金額單就其配偶林文雄亦可獨自支付應付，
    縱令抗告人長子林政宏無法分擔抗告人之協商款，亦不會影
    響抗告人之清償能力。準此，抗告人之長子林政宏不予分擔
    抗告人之協商款費用，亦非逕可認定影響抗告人即無能力清
    償協商款之可能。
  (八)抗告人主張其無力負擔房貸，於96年間出售其房地，實得金
    額448735元均全數用於清償債務，售屋餘款因清償債務殆盡
    ，抗告人無力繳納96年11、12月協商款而毀諾，不得已再與
    各債權銀行為個別協商；又因此需增加支付房租17000 元等
    語。但查：
    (1)原審以裁定命抗告人補正說明其售屋價金流向，抗告人稱
      其以售屋價金清償長女林依玟搬家費用12000 元、租屋押
      租金35000元，共50000元、長女林依玟轉職待業，無收入
      來源，抗告人代繳其借款、再償還地下錢莊100000元等。
      惟上開所列金額款項與抗告人自己之債務，要屬有間。抗
      告人以出售自己不動產所得之金額，償還非屬自己之債務
      ，如陷於不能履行前揭協商條件之情，顯屬可歸責於抗告
      人之事由。
    (2)抗告人又主張抗告人售屋後需另租屋，致增加租金支出，
      固據抗告人為承租人之屋租賃契約一紙為憑，然抗告人與
      配偶同居共同生活，此一租金非不得與之共同分擔，相較
      前抗告人自陳售屋前每月仍另外支付3 萬多元房貸，則抗
      告人於售屋後，即得減免支付3 萬多元之房貸，縱令需支
      付一萬七千元之房租，相加減後，則抗告人每月即可減少
      一萬三千餘元之支出，豈得謂之每月更需增加支出房租17
      000元？則減少支付之1萬3 千餘元，抗告人更應係具有清
      償能力，始合事理之常。
    (3)抗告人於原審中主張為能如期繳交租金，均係林文雄支付
      ，由抗告人匯款，此有抗告人原審97年9 月15日陳報暨補
      正狀可憑，並提出之匯款人甲○○之匯款單影本16紙為憑
      ，依抗告人自承上開租金皆係配偶林文雄支付，自己僅出
      名匯款，原裁定據此斟酌認定抗告人售屋後應更具償債能
      力，尚無違誤。
  (九)再查，抗告人與台新銀行、中國信託銀行為個別協商，雙方
    約定97年2月7日、同年1 月起，每月繳款3132元、1200元，
    嗣抗告人於97年7月起、同年8月起皆未再依約繳款，有台新
    銀行98年7月30日函、中國信託銀行98年8月6 日陳報狀在卷
    足憑。然查依抗告人上開臺灣企銀薪資帳戶存摺97年8、9月
    間帳戶內存款額數明細影本（見臺灣臺北地方法院卷第 123
    頁）以觀，抗告人尚非不能履行與台新銀行、中國信託銀行
    間之個別協商條件，附此敘明。
  (十)抗告人主張其薪資自97年5 月起遭債權銀行強制執行，實際
    得僅1 萬餘元之情，固提出臺灣桃園地方法院執行命令為憑
    （見臺灣臺北地方法院卷第4 頁、24頁）。惟抗告人之薪資
    雖經債權人國泰世華銀行聲請強制執行其3分之1之薪資所得
    ，惟因債務人之全部財產為所有債權之總擔保，故於評估債
    務人是否有不能清償之情形時，自仍應還原債務人原有之總
    資力後，就債務人之全部資力與其所有之總債務為比較，而
    不應將特定債權人聲請執行部份之金額扣除，且債務人遭強
    制執行之金額，即為其所清償金額之一部份，如將此金額扣
    除，將有重複計算而低估債務人之全部清償金額及能力之情
    形。故本件抗告人雖遭強制執行扣取薪資，仍應以其原有之
    總收入及總資力，評估其是否有不能清償之情形。然依該執
    行命令所載及抗告人抗告意旨所稱，債權銀行係於97年5 起
    始對抗告人執行扣薪，而抗告人自96年8 月起即毀諾，有抗
    告人所附繳納前揭每月協商款21491 元存入憑條影本在卷可
    按（見臺灣臺北地方法院卷第19頁），自難以該97年5 月間
    發生之強制執行事由，即認抗告人於96年8 月間毀諾係屬不
    可歸責於己之事由，致履行顯有重大困難。
五、綜上所述，抗告人既已同意協商條件，即有籌措資金繳付協
    商金額之能力與義務，除事後確有不可歸責於己之事由，致
    履行有重大困難情況外，即不得再以同一原因反覆爭執。抗
    告人之抗告，既皆非因不可歸責於抗告人之事由所致，核與
    「有不可歸責於己之事由，致履行有重大困難情況」之要件
    不符。原裁定駁回抗告人更生之聲請，自屬有據。抗告意旨
    指摘原裁定不當，求予廢棄另為准予更生，為無理由，應予
    駁回。
六、至於抗告人日後倘確有收入與目前比較而有減少情事，致其
    總資產無法清償或不能清償前開債務之虞時，則係得否再為
    聲請更生之另一問題，附此敘明。
七、據上論結，本件抗告為無理由，爰依消費者債務清理條例第
    11條第2項、第15條、民事訴訟法第495條之1第1 項、第449
    條第1項、第95條、第78條，裁定如主文。
中    華    民    國    98    年    12    月    4     日
                  民事第二庭  審判長法  官  陳麗玲
                                    法  官  陳財旺
                                    法  官  李行一
以上正本證明與原本無異。
本裁定不得抗告。
中    華    民    國    98    年    12    月    4     日
                                    書記官  蔡於衡

司法院資訊處製作；財團法人民間司法改革基金會備份。
